臺灣臺中地方法院民事判決　九十三年度訴字第一二六三號
　　原　　　告　丁○○
　　　　　　　　戊○○
　　　　　　　　乙○○
　　共　　　同
　　訴訟代理人　楊大德律師
　　被　　　告　偉鉅建設股份有限公司
　　法定代理人　丙○○
　　訴訟代理人　陳　明律師
當事人間給付居間報酬事件，本院於民國九十三年十月十九日言詞辯論終結，判決如
下：
    主      文                                                          
被告應給付原告丁○○、戊○○、乙○○各新臺幣玖拾伍萬陸仟壹佰陸拾伍元，及均
自民國九十三年六月十九日起至清償日止，按年息百分之五計算之利息。
訴訟費用由被告負擔。
本判決於原告分別以新臺幣拾壹萬柒仟元或等值之中國信託商業銀行股份有限公司
台中分行一年期可轉讓定期存單為被告供擔保後，得假執行；但被告如以新臺幣貳佰
捌拾陸萬捌仟肆佰玖拾伍元為原告預供擔保後，得免為假執行。
    事實及理由
一、原告主張：
（一）台中市南區○○○○段第二二一、二二一之五四、二二一之五五、二○九之一
      三、二○九之一四、二○九之一五號等六筆土地（下稱系爭土地）原為訴外人
      龍星昇第一資產管理股份有限公司（下稱龍星昇公司）所有，緣於民國九十二
      年四月間，原告乙○○因龍星昇公司協理即訴外人甲○○告知該公司有意處分
      系爭土地，請其代為尋找買主，乙○○始將此事告知其台中友人即原告丁○○
      此事，丁○○遂詢問其建商友人即原告戊○○是否有意購買，原告戊○○則表
      示其資力不足以購買系爭土地，原告三人為能取得仲介系爭土地買賣之佣金，
      便推由原告戊○○向被告公司實際負責人即總裁周啟瑞告知系爭土地之地主有
      意出售該土地，經周啟瑞表示該公司有意購買後，再推由原告乙○○向甲○○
      報告台中有建商願意購買系爭土地，並先詢問龍星昇洽談買賣之日期，原告乙○○再將詢得之日期轉告原告丁○○，再轉告原告戊○○向被告約定日期，嗣
      後甲○○及被告公司總裁周啟瑞便經由原告三人之安排，依約定之日期至被告
      位於台中旱溪之工地洽談系爭土地之買賣事宜。嗣被告即因原告之報告居間行
      為，而得與龍星昇公司訂立總價約新台幣（下同）五億七千三百多萬元之買賣
      契約買受系爭土地。
（二）龍星昇公司與被告間原互不認識，而系爭土地價值逾五億元，取得該土地後建
      屋出售之獲利自是相當可觀，原告縱屬至愚，亦無平白向被告報告此一締約機
      會之理，故兩造雖未約定報酬，惟依民法第五百六十六條第一項規定，應視為
      被告允為報酬。且原告請求之數額為系爭土地買賣價金之千分之五，亦合乎一
      般買賣雙方當事人給付仲業人報酬之習慣，爰依居間之法律關係，請求被告給
      付原告三人報告居間之報酬共二百八十六萬八千四百九十五元。並聲明：除供
      擔保金額外，如主文所示。
二、被告則以：
（一）原告等人固曾向龍星昇公司報告訂約之機會，然原告並未向被告為報告訂約，
      僅有原告乙○○曾陪同龍星昇公司協理甲○○與被告公司人員見面，該次見面
      乙○○乃介紹龍星昇公司與被告公司雙方人員認識而已。至於原告戊○○並未
      向被告總裁周啟瑞告知訂約，其與原告丁○○二人就系爭土地買賣契約之締結
      ，除陪同原告乙○○前來被告公司外，並未為任何居間行為。
（二）縱原告乙○○前述介紹雙方認識足以構成報告訂約之機會，然依龍星昇公司過
      去慣例，該公司從不支付佣金予介紹人，該慣例亦為原告乙○○所明知，原告
      乙○○明知其介紹系爭土地買賣不可能受有報酬，而仍為報告訂約，自不得依
      民法第五百六十六條第一項請求給付報酬。並聲明：原告之訴暨假執行聲請均
      駁回，如受不利判決，願供擔保請宣告准予免為假執行。
三、兩造不爭執之事實：
（一）系爭土地原為龍星昇公司所有，原告乙○○因龍星昇公司協理甲○○告知該公
      司有意處分系爭土地，請其代為尋找買主。被告與龍星昇公司原互不認識，嗣
      甲○○經原告乙○○安排，曾於九十二年四月間，與原告三人至被告位於台中
      旱溪之工地，由原告乙○○及甲○○與被告公司總裁周啟瑞洽談系爭土地之買
      賣事宜，大約半年後，被告與龍星昇公司就系爭土地訂立買賣契約，以總價約
      五億七千三百多萬元之價格向龍星昇公司購買系爭土地，而龍星昇公司已給付
      原告三人居間報酬各九十五萬六千一百六十五元（扣除一成稅款後實付八十六
      萬零五百四十九元）。
（二）被告與原告丁○○、乙○○互不認識，原告丁○○原為銀行經理，退休之後從
      事仲介土地買賣，原告戊○○前為建設公司總經理，亦有從事房屋仲介業務，
      原告乙○○係勝德資產管理公司的董事長。
四、得心證之理由：
    本件兩造爭執者，應在於原告是否有為被告報告居間之行為，以及若認兩造間成
    立報告居間之法律關係，原告得否請求報酬，又報酬數額應為若干。
（一）按民法第五百六十五條所定之居間有二種情形，一為報告訂約機會之報告居間
      ，一為訂約之媒介居間。所謂報告居間，不以於訂約時周旋於他人之間為之說
      合為必要，僅以為他方報告訂約之機會為已足，而居間人之報酬，於雙方當事
      人因報告即已有效果時，亦應許居間人得請求報酬之支付，最高法院著有五十
      二年臺上字第二六七五號判例可資參照。原告主張原告乙○○因龍星昇公司協
      理即訴外人甲○○告知該公司有意處分系爭土地，請其代為尋找買主，乙○○
      始將此事告知其台中友人即原告丁○○此事，丁○○遂詢問其建商友人即原告
      戊○○是否有意購買，原告戊○○則表示其資力不足以購買系爭土地，原告三
      人為能取得仲介系爭土地買賣之佣金，便推由原告戊○○向被告公司實際負責
      人即總裁周啟瑞告知系爭土地之地主有意出售該土地，經周啟瑞表示該公司有
      意購買後，再推由原告乙○○向甲○○報告台中有建商願意購買系爭土地，並
      先詢問龍星昇洽談買賣之日期，原告乙○○再將詢得之日期轉告原告丁○○，
      再轉告原告戊○○向被告約定日期，嗣後甲○○及被告公司總裁周啟瑞便經由
      原告三人之安排，依約定之日期至被告位於台中旱溪之工地洽談系爭土地之買
      賣事宜，嗣被告即因原告之報告居間行為，而得與龍星昇公司訂立買賣契約等
      情，業據證人甲○○到庭結證稱：伊曾與原告乙○○提到伊的公司在臺中有系
      爭土地要處分，約在九十二年六月間，原告乙○○安排伊在被告旱溪的工地與
      被告的總裁見面，是原告三人帶伊過去的，在談的時候有原告乙○○和伊及被
      告公司的總裁及謝副總等人在場，另兩位原告沒有在場，被告當時表示有購買
      的意願等語（參九十三年八月十日言詞辯論筆錄），及被告自承甲○○及乙○○當天要去被告在旱溪的工地時，被告公司的總裁或副總裁事前知道原告乙○○是要來談土地買賣之事等語（參九十三年九月七日言詞辯論筆錄），互核相
      符。此外被告雖以原告戊○○並未向被告總裁周啟瑞告知訂約，而原告丁○○
      亦未為居間行為等語置辯，惟被告若非經原告三人推由戊○○出面其與約定與
      龍星昇公司協理甲○○見面之日期，被告何能於見面之前事先知曉龍星昇公司
      人員將與原告乙○○至被告旱溪工地洽談系爭土地買賣之事，再參酌龍星昇公
      司嗣以成交價千分之五給付佣金予原告三人，並分別開立三張支票支付等情，
      復據證人甲○○到庭結證屬實，堪認原告主張本件係原告乙○○與龍星昇公司
      接洽並於龍星昇公司與被告洽談時在場，原告戊○○與被告接洽，原告丁○○
      則居於聯絡原告戊○○與原告乙○○之地位，而共同為向被告報告居間之事實
      ，應屬可取。故被告以原告三人並無向被告為報告居間之行為等語置辯，委無
      足採。
（二）按如依情形，非受報酬即不為報告訂約機會或媒介者，視為允與報酬，民法第
      五百六十六條第一項定有明文。所謂非受報酬即不為報告訂約機會或媒介者，
      應參酌勞務之性質、交易上之習慣、居間人職業及身分、及雙方之親疏關係等
      綜合判斷。原告買賣土地之報告居間行為，在交易上向有給付報酬習慣，而原
      告丁○○原為銀行經理，退休之後從事仲介土地買賣，原告戊○○前為建設公
      司總經理，亦有從事房屋仲介業務，原告乙○○係勝德資產管理公司的董事長
      ，其職業及身分與仲介買賣土地皆有關連。又被告與原告丁○○、乙○○互不
      認識，原告亦稱原告戊○○因任職之公司之前與被告有房地案件合作關係，故
      認識被告總裁，足見兩造關係尚非親密，參以系爭土地價值高達五億餘元，原
      告當無平白向被告報告此一締約機會之理，堪認本件原告確有非受報酬即不為
      報告訂約機會之情形，依前揭規定，兩造雖未約定報告居間之報酬，仍應視為
      允與報酬。原告請求被告支付報告居間之報酬，即屬有據。
（三）次按未定報酬額者，按照價目表所定給付之，無價目表者，按照習慣給付，民
      法第五百六十六條第二項定有明文。按有關一般民間土地仲介費用之收取習慣
      ，經本院函詢臺中市不動產仲介經紀商業同業公會，答覆以：「一般民間土地
      經仲介買賣成立後，買賣雙方當事人給付仲介人報酬之習慣為實際成交價之１
      ％至２％，依內政部八十九年七月十九日台（八九）內中地字第八九七九五一
      七號函：不動產經紀業或經紀人員經營仲介業務者，其向買賣或租賃之一方或
      雙方收取報酬之總額不得超過該不動產實際成交價金百分之六或一個半月之租
      金」，有該公會九十三年七月二十九日中市房仲商（九三）字第○七三號函在
      卷足憑。原告請求被告給付前開居間報酬二百八十六萬八千四百九十五元，為
      系爭土地實際成交價額五億七千三百多萬元之百分之零點五，縱將原告先前自
      龍星昇公司收取之同額居間報酬合計，亦僅為百分之一，堪認符合一般習慣，
      自屬有據。
（四）從而，原告請求被告給付原告二百八十六萬八千四百九十五元，即原告三人各
      九十五萬六千一百六十五元，及均自起訴狀繕本送達翌日即九十三年六月十九
      日起至清償日止，按週年利率百分之五計算之法定遲延利息，為有理由，應予
      准許。
五、兩造均陳明願供擔保，分別聲請准予假執行及免為假執行，核無不合，爰分別酌
    定相當之擔保金額准許之。
六、本件事證已臻明確，兩造其餘攻擊防禦方法及舉證，經核均與判決結果無影響，
    爰不另一一論述，併此敘明。
七、結論：本件原告之訴為有理由，依民事訴訟法第七十八條、第三百九十條第二項
    、第三百九十二條第二項，判決如主文。
中　　　華　　　民　　　國　　九十三　　年　　　十一　　月　 　十二　 　日
                                        臺灣臺中地方法院民事第二庭
~B法　　　官　陳宗賢
正本係照原本作成
如對本判決上訴，須於判決送達後廿日內向本院提出上訴狀
中　　　華　　　民　　　國　　九十三　　年　　　十一　　月　 　十二 　　日
~B法院書記官
